【裁判字號】    89,台上,499
【裁判日期】    890127
【裁判案由】    常業詐欺
【裁判全文】
最高法院刑事判決                                八十九年度台上字第四九九號
    上  訴  人  甲○○
右上訴人因常業詐欺案件，不服台灣高等法院中華民國八十六年十二月九日第二審判
決（八十六年度上訴字第四○七五號，起訴案號：台灣台北地方法院檢察署八十四年
度偵字第一六三一七、一七一四四號），提起上訴，本院判決如左：
    主  文
上訴駁回。
    理  由
按刑事訴訟法第三百七十七條規定，上訴於第三審法院，非以判決違背法令為理由，
不得為之。是提起第三審上訴，應以原判決違背法令為理由，係屬法定要件。如果上
訴理由狀並未依據卷內訴訟資料，具體指摘原判決不適用何種法則或如何適用不當，
或所指摘原判決違法情事，顯與法律規定得為第三審上訴理由之違法情形，不相適合
時，均應認其上訴為違背法律上之程式，予以駁回。本件原判決認定上訴人有詐欺、
偽造文書前科，仍不知悔改，復認以車禍急難為由，易欺騙他人之同情，進而詐取錢
財。即自民國八十三年十一月二日起，與劉郁文（另案處理）基於共同犯罪之意思聯
絡，及分擔犯罪行為之實施，並以詐欺為常業。由劉郁文提供ＫＢ－七八○一號小客
車一部及行動電話一具，先蒐集宜蘭農工、明道高中、雙十國中、中正高中、明新工
專、淡水高商、南亞工專等學校之畢業紀念冊後，自紀念冊之通訊資料，尋找詐騙對
象。旋由上訴人與劉郁文輪流以行動電話，聯絡該詐騙對象或其家人。謊稱係該詐騙
對象之同學，目前服役中，因家人重病住院，需匯款返家，而急需郵局帳戶應用，請
提供郵局帳戶相助，渠匯入款項後，並請協助提領出來，渠兄將會至約定地點接洽取
款云云。俟騙得有人願配合後，上訴人與劉郁文即又選定另一詐騙對象，以電話對之
詐稱係其同學，目前服役中，因在營外駕車撞倒一老婦人，傷勢嚴重而送醫。該婦人
之女，因挪用公司公款，支付醫藥費，遭公司發覺，令其於當日下午四時前，彌補虧
空之款項，否則欲送法辦。該婦人之夫令渠須如數賠償，否則將之送交憲兵隊管訓。
請該同學先電匯款項應急，渠當夜將帶父母到府還錢並致謝云云，並伴以哭腔，使該
受騙同學不知有詐。等被害人依上訴人或劉郁文所囑，將現金匯入其等先前已騙得之
郵局帳戶後，劉郁文即聯絡該帳戶提供人取款至約定地點交款，並駕車跟蹤至郵局及
交款地點，以防中途生變。屆時上訴人則戴帽子及墨鏡，假裝係被假冒者之兄，至約
定地點取款。如交款人要求立據，上訴人即當場以假名簽立收據交付，足以生損害於
被冒名之人。上訴人與劉郁文以此方法，先後為第一審判決附表所載八十次犯行，計
詐得新台幣（下同）九百餘萬元朋分花用等情。因而維持第一審依牽連犯關係，論處
上訴人共同常業詐欺罪刑之判決，駁回上訴人在第二審之上訴。已引用第一審判決，
敘明上開事實業據上訴人供認不諱，並經共犯劉郁文於警訊時供承甚詳，核與第一審
判決附表所列被害人指訴之被害情節相符，復有行動電話國內長途單費清單、通話紀
錄附卷，及行動電話、畢業紀念冊、帽子、上訴人等分配詐欺所得之筆記本等扣案可
稽。復論述上訴人於第一審判決附表所載期間內，以同一方式詐騙得逞八十次，共詐
得財物九百餘萬元，且上訴人於該期間內並無其他工作，以詐騙所得財物維生，業經
上訴人供陳甚明，足見上訴人顯恃詐欺所得營生。事證明確，為其所憑之證據及認定
之理由。並說明劉郁文於審理中翻異前供，改稱僅參與作案二十五次云云，係屬事後
卸責之詞，不足採信。且詳述上訴人被訴如起訴書附表十四、十五、七十四、七十八
所載詐欺犯行，係屬不能證明，惟因公訴人認其與上訴人前揭常業詐欺有罪部分有實
質上一罪關係，乃不另為無罪之諭知。至上訴人冒用被害人名義行騙，其主觀上係以
詐術使他人陷於錯誤，而交付財物，非為損害他人之信用，其行為核與另外被訴之刑
法第三百十三條損害信用罪構成要件不符，然因公訴人認其與上訴人上開有罪部分有
裁判一罪關係，亦不另為無罪之諭知。又以上訴人有詐欺、偽造文書前科，素行不佳
，其不知悔改，再為本件八十次詐欺犯行，情節甚重，且於犯案後逃匿，經通緝後始
歸案，足見犯罪後態度不佳。第一審審酌其犯案累累，不知悔改，反而變本加厲，以
同樣犯罪手法，大肆詐騙，並以之為常業，嚴重破壞善良風俗等一切情狀，量處有期
徒刑三年六月，並諭知於刑之執行完畢或赦免後，令入勞動場所強制工作二年，其量
刑並無偏重情形。上訴人就第一審判決上訴意旨所稱，其係受劉郁文之唆使而犯罪，
第一審對其判刑較劉郁文多六個月，顯屬過重云云，並不足採，亦於理由內詳予指駁
及說明。核其所為論斷，與卷內資料相符，從形式觀察，並無認定事實不依證據或有
何採證違背經驗法則、論理法則等違法情形存在。本件上訴意旨略以：(一)上訴人為本
件犯行，僅分得約一百七十萬餘元，惟原審認上訴人共詐得九百餘萬元，自有調查未
盡之違法。(二)共犯劉郁文之犯罪情節較上訴人為重，第一審就上訴人科處較劉郁文為
重之刑，原審未詳予勾稽，置上訴人於第一審之上訴意旨不論，反認量刑無偏重情形
，有判決不備理由之違誤。(三)供本件犯罪用之行動電話係共犯劉郁文所有，第一審判
決理由內誤載為上訴人所有，原審不察，逕予駁回上訴人之上訴，亦屬違法。惟由上
所述，原判決已說明其憑以認定上訴人為常業詐欺犯行，及上訴人就第一審判決上訴
意旨所稱，其係受劉郁文之唆使而犯罪，第一審對其判刑較劉郁文多六個月，顯屬過
重云云，並不足採之依據及理由，此係事實審法院採證認事及量刑之職權行使，且已
斟酌刑法第五十七條各款所列情形，復未逾法定刑度，即不得遽指為違法。又共同正
犯之間本須就一起實施犯罪所發生之結果共同負責，原審依全案證據資料，已認定上
訴人與共犯劉郁文共同為第一審判決附表所載八十次犯行，計詐得九百餘萬元朋分花
用。至上訴人於犯罪後分得若干款項，尚不影響犯罪事實之認定與法律之認定，難以
原判決未記載上訴人分得若干詐得款項，謂有違法情事。又查上訴人及共犯劉郁文於
第一審均已供明扣案之行動電話係劉郁文所有，供其等為本件犯行所用之物（見第一
審訴緝字第九號卷第二一、九一頁、訴字第二二五二號卷第四四頁）。第一審判決依
其等所供，於事實欄已載明前開行動電話係劉郁文所有，供上訴人及劉郁文為本件犯
行所用之物，理由內並記載依刑法第三十八條第一項第二款之規定，宣告沒收。雖第
一審判決理由三就該行動電話誤載為上訴人所有，而原判決未予以更正，稍有瑕疵，
但此尚不影響判決本旨，難以其作為適法之第三審上訴理由。上訴意旨乃徒就原判決
已說明之事項，及原審採證認事、量刑之職權行使，任憑己見漫為事實上之爭執，泛
言原判決有調查未盡及理由不備之違法，其所指摘原判決違法情形，核與法律規定得
為第三審上訴理由之違法情形，不相適合，自非適法之第三審上訴理由。依前揭說明
，其上訴違背法律上之程式，應予駁回。
據上論結，應依刑事訴訟法第三百九十五條前段，判決如主文。
中      華      民      國    八十九    年      一      月    二十七    日
                              最高法院刑事第八庭
                                  審判長法官  吳  雄  銘
                                        法官  池  啟  明
                                        法官  石  木  欽
                                        法官  郭  毓  洲
                                        法官  吳  三  龍
      右正本證明與原本無異
                                              書  記  官
中      華      民      國    八十九    年      二      月      三      日


司法院資訊處製作；財團法人民間司法改革基金會備份。
